臺灣高等法院臺中分院刑事判決　　　　　　　　　九十三年度上更(一)字第七一號
　　上　訴　人　臺灣彰化地方法院檢察署檢察官
　　被　　　告　丙○○
　　選任辯護人　何志揚律師
右上訴人因被告妨害婚姻案件，不服臺灣彰化地方法院九十年度訴字第二○七號中華
民國九十年四月四日第一審判決（起訴案號：臺灣彰化地方法院檢察署八十九年度偵
字第四四三三號），提起上訴，經判決後，由最高法院發回更審，本院判決如左：
    主　　  文
原判決撤銷。
丙○○有配偶而重為婚姻，處有期徒刑肆月，如易科罰金，以參佰元折算壹日，緩刑
貳年。
    事  　　實
一、丙○○與丁○○原為男女朋友關係，因丁○○已懷孕七月，兩人乃於民國八十七
    年三月九日中午，在臺南縣關廟鄉五甲村丁○○住處舉行結婚儀式。婚後，丁○
    ○即隨同丙○○同居於彰化縣埔心鄉丙○○住處。嗣丁○○生產後，身體不適，
    返回臺南關廟娘家。丙○○未接丁○○回彰化，二人因漸疏遠。丙○○已為有配
    偶之人，竟於八十八年七月四日，在彰化縣埔心鄉○○路七三巷五九號自宅與不
    知情之蕭雅鳳結婚，而重為婚姻。
二、案經被害人丁○○訴請臺灣彰化地方法院檢察署檢察官偵查起訴。
    理  　　由
一、訊之被告丙○○固不諱言有於八十八年七月四日與案外人蕭雅鳳結婚之事實，但
    矢口否認有何重為婚姻之犯行，辯稱：八十七年三月九日伊與告訴人丁○○只是
    訂婚，本來結婚證書上是寫結婚，所以把結去掉改成訂，伊不知道為什麼證書上
    會有另外一個「結」字，是等到告訴人提出告訴後拿出來，伊才知道云云。惟查
    ：
　(一)被告與告訴人於八十七年三月九日，同時舉行結婚與訂婚儀式，迭據告訴人丁○
    ○指訴甚詳。證人即主持婚禮之莊進坤於偵查時證稱：「我是接到女方父親之通
    知，是結婚與訂婚一起辦，且當天婚禮是我主持，我有公告來參加之親友，當天
    是結婚訂婚一起辦，亦有舉行祭拜祖先之儀式」、「因為當天是訂婚，後來決定
    結婚訂婚一起辦，所以我就拿另一支筆再寫上結婚。結婚證書應該是男、女方各
    一本。」等語（見八十九年度偵字第四四三三號偵查卷第三八頁）；嗣於本院前
    審訊問時證稱：「本來說是要訂婚，叫我去主持訂婚，但訂婚前五天告訴人之父
    說小孩要出生了，訂婚、結婚一起來。所以才將證書上原「結」畫掉，改「訂」
    。於結婚當天再加「結」字，所以墨汁不同，但都是我寫的，被告也有看過。」
    、「有告訴大家說孩子要生了，所以結婚訂婚一起來。且有拜祖先，女方母親有
    潑水，女方要離開時也有丟扇子，如果訂婚不用這樣。」等語（參本院前審卷第
    三一、三二頁），另證人即客人劉參環於偵查時證稱：「當日是女方父親跟我說
    要結婚，我才去參加。」、「（問：當天是否有聽到主持人說結婚訂婚儀式一起
    辦？）有。」等語（參同上偵卷第三八頁），互核上揭二名證人與告訴人丁○○
    指訴相符，再參以依偵查卷內所附「結婚證書」上記載為「中華民國八十七年三
    月九日在關廟五甲村舉行「定」「結」婚禮」，並由被告與告訴人於結婚人欄下
    簽名，主婚人欄、證人欄亦分別由謝英彩、許蜜蜂（即被告之父母）與許張碧雲
    （即被告之外婆）簽名，介紹人欄則由莊進坤簽名（參同上偵查卷第六頁）。上
    開結婚證書上文字以筆書寫部分，除「結」字墨跡較黑外，餘筆跡之顏色均相同
    ，足以認定該「結」字係事後以另一支筆書寫，此亦核與證人莊進坤上開證述情
    節相符。茲以上開證人莊進坤、劉參環與被告、告訴人均非至親關係，立場應屬
    中立，彼二人之證言復均經具結在案，當無故為虛偽證言，特予偏頗被告或告訴
    人任何一方之理。故其二人之證言堪予採信，足證告訴人指訴伊於八十七年三月
    九日確有與被告訂婚、結婚一起辦之情屬實。
　(二)此外並有照片六張附卷可憑（見同上偵查卷第三、四頁），參以上揭照片上，告
    訴人穿著禮服頗為正式，且於女方臺南關廟住處，宴請賓客，並有祭拜祖先、互
    戴戒指等儀式，又依證人莊進坤之上揭證言可知，女方即告訴人離開時，女方並
    有潑水及丟扇子之儀式等情觀之，足認當日於臺南關廟女方住處所舉行之儀式應
    確為訂婚、結婚儀式一同舉辦，至被告雖辯稱告訴人所著與新娘婚紗有所不同，
    及結婚喜帖、禮金簿、正式婚紗結婚照等均付之闕如，而認被告與告訴人無結婚
    之形式及實質云云，惟結婚依民法第九百八十二條第一項之規定，僅須有公開儀
    式及二人以上之證人即可成立，上揭被告所指之物，並非結婚之成立要件，而結
    婚儀式究選擇隆重或簡單辦理亦均有之，端賴當事人自行決定即可，故縱告訴人
    與被告當日結婚儀式較為簡單，亦不足為被告有利之認定。況本件告訴人自承其
    當時因已懷有七個月之身孕，所以決定訂婚與結婚同時舉辦、伊於在伊住處宴客
    結束後，有回到男方彰化住所等語，而被告並未否認當時告訴人確有身孕及事後
    告訴人確有至被告住處生產等情，足證告訴人當時既已有孕在身，就此結婚事宜
    並未大事舖張，且訂婚、結婚同日舉行等情亦尚符經驗法則，被告否認有與告訴
    人結婚，與事實不符，不足採信。
　(三)至證人謝英彩即被告之父雖於偵查時證稱：「他們只是訂婚，丁○○坐完月子，
    就沒有回我們家，所以沒有辦結婚儀式。丙○○後來才再與蕭雅鳳結婚，當天有
    宴請客，有公開儀式。證婚人是雙方家長」等語（參同上偵查卷第二八頁）；證
    人許日星（被告係其外甥）於偵查時證述：「（問：有無於八十七年三月九日在
    臺南縣關廟鄉五甲村參加丙○○及丁○○之喜酒？）有，但當天是定婚，不是結
    婚」等語（參同上偵查卷第三八頁）；證人許張碧雲即被告之外婆於原審時證稱
    ：「當天我是去參加訂婚典禮，男方總共去八個人」等語（參原審卷第十八頁）
    ；證人甲○○即被告之鄰居於原審時證稱：「我住告訴人隔壁，有天我問告訴人
    說你不用幫你婆婆煮飯嗎？結果告訴人回答我說對方只有來訂婚又沒有結婚我何
    必幫他煮飯。」等語（參原審卷第十九頁）；證人許蜜蜂即被告之母於原審時證
    稱：「當天是去訂婚，所以才會在結婚證書上將結婚的結字改為定，且依本省習
    俗訂婚男方的父母才可以去，結婚時男方的父母是不可以去女方家的。」等語（
    參原審卷第十九頁），惟參以上開證人謝英彩、許日星、許張碧雲、許蜜蜂分別
    屬被告之至親，彼等證言均未經具結，所為證言難免有偏頗迴護被告之虞，復與
    本院上揭調查證據結果不符，尚不足採信；至證人甲○○並未參與本件結婚典禮
    ，且證言經告訴人予以否認，自難僅憑事後與告訴人通話片段內容即可遽認被告
    究有無與告訴人舉辦結婚儀式，故其證言亦不足為被告有利之證據。另有關被告
    與告訴人於八十七年三月九日當日，究有無再於同日晚上至被告處，辦理宴客及
    被告與告訴人於告訴人生子後，至彰化埔心戶政事務所辦理登記，何故未辦成登
    記，因被告與告訴人雙方互相爭執一詞，且均未提出足以認定該事實之確切證據
    ，惟此部分核與本院認定告訴人、被告已於八十七年三月九日中午時，在女方家
    即完成結婚儀式之認定不生影響，故有關此部分本院即均不再予斟酌附此敘明。
  (四)復查被告復於八十八年七月四日，又與案外人蕭雅鳳結婚重為婚姻，為被告所自
  承，並經證人蕭雅鳳證述屬實，復有戶籍謄本可憑（參同上偵查卷第三一頁）。
    被告右揭重婚犯行，事證明確，洵堪認定，應予依法論科。
二、核被告丙○○所為，係犯刑法第二百三十七條前段之重婚罪。原審未予查明，認
    被告之犯罪不能證明，因而為無罪之諭知，尚有未洽。檢察官上訴意旨，以被告
    與告訴人間己有結婚之公開儀式，被告又重為婚姻，已構成重婚罪，指摘原審判
    決不當，其上訴為有理由，應由本院將原判決撤銷。爰審酌被告之素行、智識程
    度、犯罪之動機、目的、手段，犯罪時所受之刺激及其品性、生活狀況、犯罪所
    生之損害，及犯罪後態度等一情狀，量處有期徒刑四月。又被告於行為後，刑法
    第四十一條業於九十年一月十日修正公布，同年月十二日生效，修正後刑法第四
    十一條第一項前段規定「犯最重本刑為五年以下有期徒刑以下之刑之罪，而受六
    個月以下有期徒刑或拘役之宣告，因身體、教育、職業、家庭之關係或其他正當
    事由，執行顯有困難者，得以一元以上三元以下折算一日，易科罰金。」修正前
    刑法第四十一條規定「犯最重本刑為三年以下有期徒刑以下之刑之罪，而受六個
    月以下有期徒刑或拘役之宣告，因身體、教育、職業、家庭之關係，執行顯有困
    難者，得以一元以上三元以下折算一日，易科罰金。」，比較新舊法結果，以新
    法較有利於行為人，本件自應適用裁判時之法律即修正後刑法第四十一條第一項
    前段之規定，就被告所宣告之刑，諭知易科罰金之折算標準。再查被告前未曾受
    有期徒刑以上刑之宣告，有臺灣高等法院被告全國前案紀錄表在卷可按，其於本
    院審理時已與告訴人達成和解，賠償告訴人新臺幣二十七萬五千元，獲得告訴人
    之諒解，有和解契約書附卷可參（參本院卷第四十至四二頁），其經此教訓後，
    當知警惕而無再犯之虞，綜核各情，本院認對被告所宣告之刑，以暫不執行為適
    當，併予宣告緩刑二年，以啟自新。
據上論斷，應依刑事訴訟法第三百六十九條第一項前段、第三百六十四條、第二百九
十九條第一項前段，刑法第二條第一項前段、第二百三十七條前段、修正後刑法第四
十一條第一項前段、第七十四條第一款，罰金罰鍰提高標準條例第一條前段、第二條
，判決如主文。
本案經檢察官乙○○到庭執行職務。
中      華      民      國      九十三      年      六    月  二十一    日
                                    臺灣高等法院臺中分院刑事第六庭
                              審判長法  官  李  文  雄
                                                法  官  邱  顯  祥
                                                法  官  陳  秀  
右正本證明與原本無異。
如不服本判決應於收受送達後十日內向本院提出上訴書狀，其未敘述上訴之理由者並
得於提起上訴後十日內向本院補提理由書（均須按他造當事人之人數附繕本）。
                                                書記官  巫  彥  佳
中      華      民      國      九十三   年       六      月   二十一   日
附錄本案論罪科刑法條全文：
刑法第二百三十七條：
有配偶而重為婚姻或同時與二人以上結婚者，處五年以下有期徒刑。其相婚者，亦同
。                                                                      Ｉ
